【裁判字號】    99,上易,829
【裁判日期】    991115
【裁判案由】    恐嚇取財等
【裁判全文】
臺灣高等法院高雄分院刑事判決        99年度上訴字第1443號
    上  訴  人  臺灣高雄地方法院檢察署檢察官
    被      告  甲○○
    義務辯護人  徐仲志  律師
上列上訴人因被告強盜等案件，不服臺灣高雄地方法院98年度訴
字第1162號、98年度易字第916 號中華民國99年7 月2 日第一審
判決（起訴案號：臺灣高雄地方法院檢察署98年度少連偵字第57
號、第76號、第85號），提起上訴，本院判決如下：
    主  文
上訴駁回。
    理  由
一、公訴意旨略以：被告甲○○綽號「豆花阿姨」，與少年林○
    慶（民國83年10月10日生，名字詳卷，由臺灣高雄少年法院
    裁定感化教育之保護處分）、少年李○鳳（民國82年6 月7
    日生，名字詳卷）、張○琇（民國87年6 月24日生，名字詳
    卷）、陳○鈴（民國84年12月6 日生，名字詳卷）均為朋友
    關係，李謝素珠為少年李○鳳之母，黃玉祥則為少年李○鳳
    之母李謝素珠之乾爹。詎被告甲○○竟為下列行為：
  (一)於97年10月24日凌晨3 時許，在高雄市左營區○○○路旁，
    被告甲○○夥同少年林○慶，共同基於使少年李○鳳行無義
    務之事之犯意聯絡，藉口少年李○鳳損壞少年張○琇之機車
    為由，脅迫少年李○鳳稱：妳要給我一個交代等語，而少年
    李○鳳為免遭被告甲○○、少年林○慶報復，旋即允若提供
    被告甲○○、少年林○慶免費招待啤酒，而行前開無義務之
    事（98年度少連偵字第85號犯罪事實(一)）。
  (二)繼於97年10月24日19時至20時許，被告甲○○、少年林○慶
    另共同基於強制之犯意聯絡，強制少年李○鳳同行至黃玉祥
    位於高雄市○○區○○路36號9 樓之10住處找黃玉祥索取金
    錢花用，而以此強暴之方式，妨害少年李○鳳行使自由離去
    之權利。至上址後，被告甲○○、少年林○慶另基於共同意
    圖為自己不法所有之恐嚇取財之犯意聯絡，藉故少年李○鳳
    積欠其姪女少年陳○鈴債務，並當場以徒手歐打少年李○鳳
    耳光之肢體強暴、言詞脅迫之方式恐嚇黃玉祥，致使黃玉祥
    因而心生畏懼，並依被告甲○○、少年林○慶之要求，當場
    將新台幣（下同）3,000 元交付被告甲○○，至此，被告甲
    ○○與少年林○慶又強制少年李○鳳一同離去，返回被告甲
    ○○位於高雄市○○○路34巷11號住處內，接續妨害少年李
    ○鳳離去之權利。之後，被告甲○○再與少年林○慶基於恐
    嚇取財之共同犯意聯絡，由被告甲○○向少年李○鳳恐嚇稱
    ：妳必須向黃玉祥再拿2,000 元，否則要找少年陳○鈴兄弟
    對少年李○鳳報復等將加害少年李○鳳生命、身體之語恐嚇
    少年李○鳳，使少年李○鳳心生畏怖，致生危害於少年李○
    鳳生命、身體之安全。後因少年李○鳳未交付上款，被告甲
    ○○與少年林○慶始未能得逞（98年度少連偵字第85號犯罪
    事實(二)、(三)）。
  (三)嗣於97年11月中旬某日時許，被告甲○○及少年林○慶另共
    同基於強盜犯意，在高雄市○○區○○街附近之某菜市場內
    ，見少年李○鳳獨自在路上行走，遂趨前圍住少年李○鳳，
    並命少年李○鳳將隨身攜帶之背包倒出，致使少年李○鳳不
    能抗拒，渠等見該背包內有手機1 支後旋即強行取走。渠等
    離去之際，復向少年李○鳳恐嚇稱：要取回手機，要拿2,00
    0 元給他們等語，使少年李○鳳心生畏懼（98年度少連偵字
    第57號、第76號犯罪事實二）。
  (四)因認被告甲○○上開一之(一)所為，係犯刑法第304 條第1 項
    之強制罪，上開一之(二)所為，係犯刑法第304 條第1 項之強
    制罪、同法第346 條第3 項、第1 項之恐嚇取財未遂罪、第
    346 條第1 項之恐嚇取財既遂罪，上開一之(三)所為，係犯刑
    法第328 條第1 項之強盜罪、同法第346 條第3 項、第1 項
    之恐嚇取財未遂等罪嫌云云。
二、按犯罪事實應依證據認定，無證據不得認定犯罪事實。次按
    不能證明被告犯罪者，應諭知無罪之判決，刑事訴訟法第15
    4 條第2 項、第301 條第1 項分別定有明文。又事實之認定
    ，應憑證據，如未能發現相當證據，或證據不足以證明，自
    不能以推測或擬制之方法，為裁判基礎；且認定不利於被告
    之事實須依積極證據，苟積極證據不足為不利於被告事實之
    認定時，即應為有利於被告之認定；另認定犯罪事實所憑之
    證據，雖不以直接證據為限，間接證據亦包括在內，然而無
    論直接證據或間接證據，其為訴訟上之證明，須於通常一般
    之人均不致有所懷疑，而得確信其為真實之程度者，始得據
    為有罪之認定，倘其證明尚未達到此一程度，而有合理之懷
    疑存在而無從使事實審法院得有罪之確信時，即應由法院為
    諭知被告無罪之判決（最高法院40年度台上字第86號、30年
    度台上字第816 號、76年度台上字第4986號判例意旨參照）
    。又按告訴人之告訴，係以使被告受刑事訴追為目的，是其
    陳述是否與事實相符，仍應調查其他證據以資審認。再檢察
    官對於起訴之犯罪事實，應負提出證據及說服之實質舉證責
    任。倘其所提出之證據，不足為被告有罪之積極證明，或其
    指出證明之方法，無從說服法院以形成被告有罪之心證，基
    於無罪推定之原則，自應為被告無罪判決之諭知（最高法院
    52年台上字第1300號、92年台上字第128 號判例意旨參照）
    。另按刑法第302 條第1 項之剝奪人行動自由罪與同法第30
    4 條第1 項之強制罪，其所保護之法益，固均為被害人之自
    由，惟前者重在保護個人之行動自由；後者重在保護個人之
    意思自由。準此，若行為人並未對被害人施以強暴脅迫，而
    被害人意思活動之自由亦未受到妨害，則應無適用第304 條
    第1 項論以強制罪之餘地。
三、公訴人認被告甲○○涉犯前開強制罪、恐嚇取財既遂、未遂
    罪及強盜等罪嫌，無非係以被害人即少年李○鳳之指訴、證
    人黃玉祥、少年陳○鈴、張○琇之供述等為論據。
四、程序方面：
    按被告以外之人於審判外之言詞或書面陳述，除法律有規定
    者外，不得作為證據，刑事訴訟法第159 條第1 項定有明文
    。又被告以外之人於審判外之陳述，雖不符前4 條之規定，
    而經當事人於審判程序同意作為證據，法院審酌該言詞陳述
    或書面陳述作成時之情況，認為適當者，亦得為證據，刑事
    訴訟法第159 條之5 第1 項亦定有明文。本院用以認定本案
    事實所憑之被告以外之人於審判外之言詞或書面陳述，檢察
    官及被告於原審及本院審判程序中均未曾聲明異議，並同意
    將之作為證據（參原審訴字卷第152 頁至第155 頁、本院卷
    第39頁、第46頁背面至第47頁背面），本院復審酌該等言詞
    或書面陳述作成時之情況均屬正常，且與本案相關之待證事
    實具有關連性，認適當作為證據，依前開之規定，認上開陳
    述均具有證據能力，合先敘明。
五、訊據被告甲○○堅決否認有何上開強制罪、恐嚇取財既遂、
    未遂罪及強盜等犯行，辯稱：伊根本沒有上開犯行，既未陪
    同李○鳳去黃玉祥處拿錢，亦未與告訴人到平交道處及要求
    告訴人給個交代，更不曾拿取告訴人之手機，告訴人即少年
    李○鳳所指均不實在，且前後供述不一，不可採信等語。
六、經查：
甲、公訴意旨一之(一)之強制罪部分：
  (一)於97年10月24日前，被害人李○鳳曾與張○琇共騎張○琇之
    母之機車外出找被告甲○○，詎於停車期間該車竟遭不詳姓
    名之人破壞，李○鳳與張○琇等人談論時，李○鳳懷疑並說
    可能是被告甲○○及林○慶所破壞等情，業經李○鳳證述在
    卷（見原審訴字卷第65頁、第66頁），並經張○琇及其母證
    述在卷（參警卷(三)第21頁至第25頁、少調卷第19頁至第24頁
    ），堪信為真實。
  (二)本件依少年李○鳳於鼓山分局警詢時指稱：97年10月24日凌
    晨1 點多，伊與友人少年張○琇等人及被告甲○○一起回到
    被告甲○○的家，並在被告家外聊天、喝酒，後來被告提議
    要騎機車繞一繞，於是一群人就繞到左營一個不知名的平交
    道口，我們下車聊天一下，然後甲○○就與我們其中一位女
    生過去談話，隨後就把伊叫過去，甲○○問伊：你跟誰講什
    麼事情，老實講，伊答：我沒講什麼。黃女又問；那機車的
    事情呢？伊答機車不是壞掉了嗎？隨後黃女把伊叫到旁邊，
    再把其他女生都叫去問話，問完他們後，就又把伊叫過去，
    然後黃女對伊說：是誰把張○琇媽媽的機車用壞？伊未回答
    ，黃女就又對伊說：你要給我一個交代。伊則回答：我請你
    們喝酒啦！‧‧後來少年林○慶在旁邊問伊說：你們講完了
    沒？伊回答說：快講完了，少年林○慶馬上衝過來用右拳揮
    打伊頭約8 下，被告甲○○又說：你到底要不要給我一個交
    代？伊則回答：我的交代就是請你們喝酒，少年林○慶聽到
    ，馬上不爽的表情，又衝過來用右拳揮打伊的鼻子，伊頓時
    昏倒，頭部往後著地，鼻子冒出大量鮮血等語（詳參高雄市
    政府警察局鼓山分局警卷【下稱警卷(三)】第2 頁）；嗣於原
    審99年1 月12日審理中又證稱：‧‧甲○○約我們去平交道
    那邊玩，甲○○及甲○○以外的人他們就忽然把張○琇媽媽
    機車的事情拿出來講，甲○○就要我給個交代，我就跟他們
    講說我請你們喝酒，他們說請喝酒沒有誠意，我就說我再想
    看看，我就跟相信我的那個女的在討論是否是甲○○跟林國
    慶把張○琇媽媽的機車弄壞，討論到一半，林國慶就過來打
    我，意思是說我們討論太久了，也該過來給他們一個交代了
    ，他打完之後就說你們到底給什麼交代，我就說我就是請你
    們喝酒，他們就不要，就是要我給他們一個交代，要我想清
    楚跟他們講，我就是想不出來給他們什麼交代，林國慶聽了
    很不爽，過來往我的鼻樑那邊打下去，我流鼻血，路人從該
    處走過去有看到，他們就說快閃，不要在這邊，免得路人去
    報警，因此我們就上車去一個偏僻的地方，他們就在那邊拿
    衛生紙給我止鼻血，就說要我給他們一個交代，他們也不會
    把我打成這樣等語（見原審訴字卷第65頁至第66頁）。復稱
    ：在平交道那邊，我說要請喝啤酒之前，當時還沒有被打。
    （為何你會說你要請喝啤酒？）甲○○說要給一個交代。（
    該車既然不是甲○○的車子，那所謂給一個交代是要給誰交
    代，為何是要請喝啤酒？所謂在平交道那邊玩時，甲○○及
    甲○○以外的人，忽然把張○琇媽媽機車的事情拿出來講，
    究竟你們是講到什麼？為何在平交道那邊甲○○會要你給個
    交代，甲○○有沒有講說如何交代及給誰交代？又在甲○○
    說要給個交代之後，直到你說要請喝啤酒之間，甲○○或林
    ○慶是不是已經開始打你或罵你了？）他們就是說我要請他
    們喝啤酒沒有誠意。‧‧他當天是問我說我跟林○慶有沒有
    把張文琇媽媽的機車弄壞，我回答說我不知道，是因為有人
    跟我講說是你甲○○跟林○慶把張文琇媽媽的機車弄壞，甲
    ○○就說那你李○鳳怎麼知道是我甲○○跟林○慶把機車弄
    壞的。我說我不知道，是有人跟我說的，甲○○就說你要給
    我個交代，我就說我究竟是要給張○琇媽媽一個交代還是給
    你交代，甲○○就說給我交代。（你的意思是指甲○○所謂
    要給個交代是指稱「張○琇媽媽的機車被弄壞需要賠償這個
    事情」或「你跟他說機車是甲○○跟林○慶弄壞的這個事情
    」？或是甲○○根本沒有明講是哪一種情形？為何你在起訴
    書所載一個是說假藉你私底下說他們二個人壞話為由（98年
    訴字第1162號起訴書），另一份起訴書則記載假藉你損壞張
    ○琇機車為由（98年易字第916 號起訴書），起訴書之記載
    似乎都是依你在警詢中的筆錄所記載的？）二者都有。就是
    說我說他的壞話，以及損壞機車。所謂說他的壞話是指說我
    說張○琇媽媽的機車是甲○○弄壞的這件事情。‧‧（在你
    提議說要請喝啤酒之前，林○慶及甲○○是否已經開始打你
    或威脅你？也就是除了說你要給個交代之外，有無其他的恐
    嚇或是脅迫妳的行為或舉止？）林○慶及甲○○他們在我說
    要請喝啤酒之前，應該沒有其他的動作，是後面講到很不爽
    的時候，林○慶才開始打我。（什麼叫做後面講到很不爽？
    ）因為我都一直講說我請你們喝啤酒，我身上也沒錢，他們
    就說不要，林○慶就過來打我。（林○慶在當天也有質疑你
    說你私底下講他壞話？）有。（提示鼓山分局警卷第2 頁至
    第4 頁，你在該次的講法似乎也是你先提議說要請喝啤酒之
    後，林○慶才動手打你的，有何意見？）沒有意見，林○慶
    的確是後來才動手的等語（見原審訴字卷第79頁至第80頁）
    。是以事發之起因，既肇因於告訴人李○鳳騎用張○琇之母
    之機車期間該車受損，李○鳳卻於背地裡說該機車是遭被告
    與少年林○慶損壞，被告因而心生不滿，則縱令「被告甲○
    ○確有向少年李○鳳表示要其給一個交代，及林○慶曾毆打
    李○鳳」，唯既僅泛稱「交代」而無具體內容，依罪疑唯輕
    原則，實難認係基於強制之犯意為之。況少年李○鳳所謂的
    「免費招待啤酒」云云，實係在少年林○慶揮拳毆打少年李
    ○鳳之前，少年李○鳳就已表示要請大家喝酒，而並非少年
    李○鳳在少年林○慶毆打之暴力、脅迫下，始允諾提供免費
    招待啤酒甚明。甚且少年李○鳳向被告甲○○表示要請大家
    喝酒後，尚遭拒絕，益證，請大家喝酒乙事，是少年李○鳳
    出於其主觀上的想法，並非被告甲○○與少年林○慶施強暴
    、脅迫所始然。從而，被告甲○○並無上開與少年林○慶共
    同以強暴、脅迫使少李○鳳行無義務之事的情形，堪以認定
    。
  (四)承上，被告甲○○、少年林○慶之行為尚與刑法強制罪之構
    成要件不符，本院依卷內資料實難認定被告甲○○有夥同少
    年林○慶共同脅迫少年李○鳳允諾免費招待啤酒，而行無義
    務之事，故此部分行為尚難以強制罪相繩。
乙、公訴意旨一之(二)部分：
  (一)起訴書指97年10月24日凌晨3 時許，在高雄市○○區○○路
    旁毆打少年李○鳳後，再於同日19、20時許共同至黃玉祥住
    家。然就「凌晨3 時許至19、20時許」間之十餘小時，被告
    甲○○一行人（包括少年李○鳳及其他少年，下同）究竟前
    往何處？李○鳳之自由是否持續遭限制？又離開上開左營區
    ○○路後，被告甲○○一行人係直接前往黃玉祥住處？或是
    先行前往他處再轉往黃玉祥住家？亦即在抵達黃玉祥住家前
    ，被告甲○○一行人究竟係由何處前往？等過程及事實，起
    訴書並未認定及說明。唯設若被告於平交道時既要求李○鳳
    去向黃玉祥要錢，何以間隔十餘小時才前往？故此實涉及「
    與所稱在平交道要求給交待，是否為同一日？告訴人究竟如
    何（即是否被強制）前往黃玉祥處？為何前往？」，而有究
    明之必要。依起訴書之證據清單，雖列「告訴人李○鳳、張
    ○琇、陳○鈴之證述」為證據，然李○鳳所供前後不一，且
    所述內容差異甚大，尚難採信（詳後述），被告與林○慶則
    否認有公訴意旨所指之情；而陳○鈴於警訊時，就否認有公
    訴意旨所指各情（見鼓山警卷第26頁至第28頁）。至於張○
    琇之警訊筆錄則載明「李○鳳跟我說是陳○鈴硬拉著她下來
    」、「李○鳳被打後，就被甲○○帶到府北路與七賢路一處
    加油站，甲○○叫我們先走」等語（見鼓山警卷第23頁），
    嗣於台灣高雄少年法院作證時，張○琇更明確證稱其並未前
    往黃玉祥住處（見少調卷第21頁），故本院自難遽採告訴人
    警訊中所述，而逕為不利於被告之認定：
    1.依證人黃玉祥於警詢中所證：少年李○鳳曾被四個女孩子
      逼來找我要錢，當時我的住處是在高雄市○○區○○路36
      號9 樓之10，（據少年李○鳳向警方稱是在97年10月24日
      晚上7 、8 時至你上開住所要錢，有無意見？）日期太久
      ，時間是對的等語（參警卷(三)第19頁），亦即依證人黃玉
      祥所述，李○鳳等人抵達黃玉祥家的時間應係97年10月間
      某日晚上7 、8 時。然證人李○鳳於97年12月14日所作本
      件的第一份警詢筆錄中卻指稱：97年10月24日凌晨在左營
      區○○○道口被打之後，直接去黃玉祥住處的（參警卷(三)
      第2 頁）；惟李○鳳於98年1 月13日第二次警詢時旋即改
      稱：是約97年10月24日大概晚上7 、8 點到爺爺（黃玉祥
      ）家，第一次筆錄時我記錯，所述有誤，今天說的才正確
      等語（參警卷(三)第8 頁）。是不論第一份或第二份警詢筆
      錄，李○鳳雖均證稱去黃玉祥家拿錢是在平交道伊被少年
      林○慶毆打而流鼻血之後，但就出發及抵達黃玉祥住處之
      時間，自警訊時起，告訴人所述就差異甚大。
    2.又少年李○鳳於原審99年1 月12日審理時先結證稱：去我
      爺爺家之前，我們是從鼓山被告甲○○家出發的等語（參
      原審訴字卷第53頁背面），後改稱：我只陪被告甲○○去
      我爺爺家一次，是在下午5 、6 點多去的，他向我爺爺要
      5 千元，結果我爺爺給他3 千元，‧‧在平交道被打之後
      ，我流鼻血，怕路人看到報警，因此我們就上車去一個偏
      僻的地方，他們就在那裡拿衛生紙給我止鼻血，他們又說
      要賣豆花，被告甲○○叫那幾個朋友先行離去，把我留在
      那邊等語（參原審訴字卷第61頁、第65頁），亦即就「由
      何處出發前往黃玉祥家」一事，所述不一；嗣又改稱：是
      直接從平交道那邊就到黃玉祥他家，中間都沒有去別的地
      方。（為何你上次在開庭時，妳又說在平交道那邊被打完
      了之後，你們是先去一個偏僻的地方止鼻血，之後甲○○
      就說要去賣豆花？）因為他們車上沒有衛生紙，要去一個
      偏僻的地方，跟別人借衛生紙給我止鼻血，止完後甲○○
      在鹽埕加油站那邊就說要去賣豆花，並且甲○○又叫他那
      幾個朋友先走，不讓我走。從鹽埕加油站那裡離開後，就
      有再去黃玉祥家，因為他們要拿剩下的2 千元。（你從平
      交道那邊離開後，到所謂止鼻血的地方，中間有無去過哪
      裡？）沒有，我們就直接到鹽埕加油站那裡。在平交道那
      邊，被告要我給他個交代，林○慶聽了不舒服打我，打我
      後我們離開平交道就直接去偏僻的地方止鼻血，再從偏僻
      的地方去鹽埕加油站，中間沒有去別的地方。回到鹽埕加
      油站後，甲○○叫其他的朋友離開，所以只剩下我、林○
      慶、甲○○，之後甲○○要叫我回去跟我爺爺拿剩餘的2
      千元。我記得是快接近早上的時候在平交道被打，打完之
      後，他說之前跟你爺爺拿的5 千元只有拿3 千還剩2 千，
      要我去拿。（你們究竟什麼時候去跟你爺爺拿那5 千元？
      ）10月23日晚上8 點多。（妳的意思是指說第一次去跟你
      爺爺要5 千元，是在你在平交道被打之前？）是的，我確
      定。‧‧（你們究竟是從哪裡第一次前往黃玉祥家跟黃玉
      祥要5 千元？）在市中路河濱國小旁邊的小北百貨那邊去
      ，要跟我爺爺要5 千元。因為他們說他們那群要一起出去
      玩，身上沒有錢，要我去跟我爺爺要5 千元。‧‧第一次
      去黃玉祥家拿5 千元，也就是甲○○及其他人強制我到黃
      玉祥他家，並且甲○○有陪同我一起上去黃玉祥家跟我爺
      爺要錢，應該是10月23日晚上8 點多左右，是從建國夜市
      那邊的一條小巷子前往的，那是在平交道我被林○慶打之
      前的事。從建國夜市離開後就一起前往到黃玉祥家，到了
      黃玉祥家後，只有留林○慶在樓下，全部的女生包括我、
      被告都一起上去黃玉祥他家，當場要到了3 千元後，甲○
      ○他們就把我帶走了，就帶到甲○○家，甲○○說要去賣
      豆花，他們忽然想到說還有2 千元沒有拿，那2 千元是要
      出去玩喝酒的。我們去平交道，以及在平交道被打是10月
      24日他們要去跟我爺爺要5 千元‧‧建國路的小巷子並不
      是所謂被打的那個平交道等語（參原審訴字卷第79頁至第
      83頁）。惟嗣又改稱：在左營平交道之後，是直接去黃玉
      祥家，只有經過一個偏遠的地方，我們並沒有從建國夜市
      離開，然後一起前往黃玉祥家，我們沒有去過建國夜市等
      語（參原審訴字卷第106 頁）。證人李○鳳不僅針對「究
      係由建國夜市○○○○道，或小北百貨，前往黃玉祥」，
      所述反覆。對於「前往黃玉祥處要五千元，究係在平交道
      被打前或被打後」、「出發時間是晚上或清晨」，所述更
      是前後不一。
    3.承上，關於第一次去黃玉祥家要5 千元的時間，少年李○
      鳳所供即有「97年10月24日凌晨」、「97年10月24日晚上
      7 、8 點」、「97年10月23日或24日下午5 、6 點」、「
      97年10月23日晚上8 點多」等不同指訴。至於係由何處前
      往黃玉祥家乙節，更有「從左營平交道直接過去」、「從
      鼓山被告甲○○家出發」、「從平交道就直接去偏僻的地
      方止鼻血，再從偏僻的地方去鹽埕加油站，從鹽埕加油站
      那裡離開後，再去黃玉祥家」、「從建國夜市離開後就一
      起前往到黃玉祥家」、「根本沒有去建國夜市」等不同說
      法。而如前述，本案檢察官所列之證人「張○琇、陳○鈴
      」之供述，均無法證明如何及何時前往，亦無法由黃玉祥
      於警訊時之說詞，遽認被告與李○鳳究竟是如何前往黃玉
      祥住處，而均難用以補強告訴人之說詞。從而，自難僅憑
      李○鳳前後不一之指訴，遽認被告有強制李○鳳前往黃玉
      祥住處等事實。
  (二)關於被告甲○○一行人前往黃玉祥住處之目的為何？又係如
    何前往？李○鳳是否遭到強制而前往？又李○鳳在黃玉祥住
    處時究竟有無被毆打？又係被何人毆打等節，李○鳳所供前
    後不符，詳情如下：
    1.李○鳳於警詢時指稱：（在平交道少年林○慶用拳頭打我
      鼻子而流鼻血後），甲○○就說要去我爺爺家拿錢，甲○
      ○說我們一起去跟你爺爺拿錢，因為你爺爺較好騙，我們
      一群人（被告甲○○、少年林○慶、顎○蜜、顎○妮、黃
      ○茹及陳○鈴）就一起去我爺爺家中。甲○○就對我爺爺
      說：陳○鈴是我姪女，你孫子李○鳳欠陳○鈴3,000 元未
      還，陳○鈴因此差點被我打，我爺爺回答說：我沒錢，之
      後甲○○就指使我去偷我爺爺皮包裡的錢，正當拿出錢時
      ，爺爺發現馬上把皮包抽回去，甲○○就馬上說：不然你
      看有多少錢還一點，我爺爺回答說：我這邊只有900 元跟
      家樂福禮券1,000 元，不然1,900 元你先拿去，剩下的1,
      100 元你明天再來拿，甲○○就說：不行，我們今天一定
      要拿到3,000 元，然後我爺爺就只好拿出現金3,000 元給
      甲○○等語（參鼓山分局警卷第2 頁至第3 頁），之後於
      98年1 月13日及同年3 月1 日鼓山分局警訊時，李○鳳亦
      均未提及「在黃玉祥住處時曾被打」等情，並稱「（當時
      甲○○向你爺爺索款時，其他在場人有何動作？有無叫囂
      或恐嚇行為？）都沒有，只是站在黃女旁邊看他說話，黃
      玉茹在旁說一聲還錢之情形」等語（參鼓山分局警卷第6
      頁至第9 頁、第11頁至第13頁）。是依上開李○鳳於鼓山
      分局之陳述，其一行人去黃玉祥家的目的是要去騙錢，且
      少年李○鳳曾一度受被告甲○○指示偷錢而未成，且少年
      李○鳳於上開警詢中並未陳述伊在黃玉祥家中有遭到毆打
      的情事。嗣於98年2 月2 日，新興分局警詢時李○鳳更稱
      ：因為甲○○與少年林○慶認為我在背後說他們的壞話，
      因此心生不滿，於97年10月23日或24日，在高雄市鼓山區
      ○○○路甲○○住所，由少年林○慶動手打我，又要我拿
      5,000 元擺平，我才帶同甲○○與少年林○慶2 人前往高
      雄市○○區○○路36號9 樓之10，向朋友「借取」3,000
      元拿給甲○○與少年林○慶，所以甲○○與少年林○慶2
      人認為我還欠他們2,000 元等語（參新興分局警卷【下稱
      警卷(一)】第4 頁），亦即明確稱渠等前往黃玉祥家中係「
      借錢」，更與上開所述，明顯不同，是以告訴人自警訊起
      之說詞即一再反覆，且未提及遭毆打之事。再參，經原審
      依刑事訴訟法第169 條諭知被告離庭後，李○鳳於99年2
      月2 日審理中竟先後證稱：我就說可不可以借我3 千元，
      我爺爺說他那邊只有2 千元，沒有3 千元，就拿一個家樂
      福的1 千元禮券，及2 張1 千元的現金給我等語（見原審
      訴字卷第83頁），及證稱：伊於97年12月14日在鼓山分局
      新濱派出所曾經證稱陳○鈴是被告姪子、姪女，及李○鳳
      欠陳○鈴錢，又陳○鈴差點被被告打的事，均是假的等語
      （參原審訴字卷第14 9頁）。是究係「騙錢」、「偷錢」
      或「借錢」，實有未明，亦即不能排除李○鳳等人係前往
      向黃玉祥騙取錢財花用的可能。退而言之，縱認被告曾陪
      同李○鳳至黃玉祥處，然若係意在「騙錢」、「偷錢」或
      「借錢」，依常情，均難以此認定李○鳳是遭被告等人強
      制而前往。況李○鳳於警訊時既陳稱：「（你被甲○○押
      到妳爺爺黃玉祥住所索錢時，有無遭人押上樓？）沒有」
      、「（妳有無跟張○琇說，是被陳○鈴硬拉著下樓離開黃
      玉祥的住處？）我沒跟張○琇這樣講，也沒講這句話，是
      我自己跟著甲○○下樓的」、「（陳○鈴有無對你恐嚇及
      限制行動或其他不法之行為？）沒有，因為我跟陳○鈴感
      情很好」等語（參鼓山分局警卷第16頁、第13頁），因此
      ，本院益難認被告甲○○有共同強制李○鳳同行至黃玉祥
      住處之犯行。
    2.證人黃玉祥經原審傳喚並未到庭，而證人黃玉祥於警訊時
      雖稱：我有看到李○鳳被打了二個耳光等語（參鼓山分局
      警卷第19頁），然既無李○鳳之驗傷單可資佐證，且李○
      鳳在黃玉祥住處時究竟有無被毆打乙節，業如前述，亦即
      依少年李○鳳上開警詢筆錄，均無其在黃玉祥家遭人毆打
      之敘述。而李○鳳於原審99年2 月2 日審理時既證稱：我
      跟甲○○到黃玉祥他家，是打完之後，才把我抓到黃玉祥
      那邊去。被告在黃玉祥家沒有當著黃玉祥面前打我耳光，
      在黃玉祥家時，甲○○只是跟黃玉祥要錢，他當著黃玉祥
      的面說叫旁邊的幾個人把我拖出去，結果我就真的被拖出
      去了。（提示鼓山分局警卷第19頁，為何黃玉祥稱他有看
      到李○鳳被打了二個耳光？）那是後來才打的，因為黃玉
      祥不給他們錢，他們把我拖到外面去後，就打我二個耳光
      ，打完後，黃玉祥有衝出來，所以他才有看到我被打了二
      個耳光等語（參原審訴字卷第81頁）。是少年李○鳳先供
      稱在黃玉祥家中並未被被告甲○○打耳光，待原審提示黃
      玉祥警詢筆錄後，隨即改稱被告甲○○有打其耳光，前後
      證詞閃爍不定，已不足採，況依其所述，其被打耳光時已
      被拖至黃玉祥住處屋外，打完之後，黃玉祥才衝出來，果
      真如此，黃玉祥豈能看到少年李○鳳被打耳光的情形？故
      被告甲○○是否有於黃玉祥住處打少年李○鳳耳光，已非
      無疑。又李○鳳於原審審理時復稱：在平交道時，甲○○
      以我損壞張○琇媽媽機車的理由，要求我給一個交代，但
      到了黃玉祥家，甲○○是以我欠被告錢為理由，叫我爺爺
      給錢，這個理由是我跟甲○○在平交道那邊一起想出來的
      ，在97年10月23日或24日，我總共去黃玉祥家要過2 次錢
      ，1 次3 千元，1 次2 千元，是不同一天給，但是指同一
      筆5 千元，而甲○○總共只有向我要過1 次5 千元，又新
      興分局警卷第4 頁所稱的5 千元，是同一筆5 千元，我只
      帶甲○○、林○慶去黃玉祥那邊要過5 千元1 次而已等語
      （參原審訴字卷第54頁至第55頁），況李○鳳嗣後亦於原
      審時結證稱：我只陪甲○○去黃玉祥家一次，是在下午5
      、6 點多，他向黃玉祥要5 千元，黃玉祥給他3 千元，我
      跟甲○○離開黃玉祥家後，同日晚上8 點多，甲○○要我
      回去黃玉祥家再拿2 千元，那些錢是我們那一群要去喝酒
      唱歌的等語（參原審訴字卷第61頁），則依證人李○鳳上
      開所證，伊與被告甲○○一同至黃玉祥家要錢所編之理由
      ，實際上係伊與被告甲○○一起想的，而那些錢是少年李
      ○鳳那群人要用來喝酒唱歌的，準此，事實上不能排除李
      ○鳳等人係向黃玉祥騙取錢財花用的可能性，已如前述，
      從而，本院自難憑黃玉祥上開證述，遽為不利於被告甲○
      ○之認定。
    3.況少年李○鳳就同一筆5 千元，究竟分幾次索取？每次取
      得多少元？前後指述亦不一。少年李○鳳於警詢中先證述
      ：97年10月24日平交道被打後，去黃玉祥家中，黃玉祥有
      拿3 千元給甲○○，甲○○後來對我說你今晚（97年10月
      24日）9 點半前再去黃玉祥家拿2,000 元來給我等語（見
      警卷(三)第3 頁）（至於2 千元有無拿到，則無敘述）。後
      又稱：被告甲○○向黃玉祥拿完3 千元後，事後我沒有再
      向黃玉祥拿錢給甲○○等語（見警卷(三)第9 頁）。少年李
      ○鳳於原審審理時復證稱：97年10月23日、24日當天，我
      沒有拿錢給被告甲○○，我不知誰拿錢給他。起訴書謂97
      年10月24日到黃玉祥家，被告甲○○向黃玉祥要5 千元，
      但黃玉祥只給了3 千元給被告甲○○是正確的，97年10月
      23日、24日總共去黃玉祥家要同一筆5 千元2 次，1 次3
      千，1 次2 千，3 千、2 千是不同天給的等語（見原審訴
      字卷第53頁至第54頁），後改稱：我只陪被告去我爺爺家
      一次，是在下午五、六點多去的，他向我爺爺要5 千元，
      我爺爺給他3 千元，我跟被告離開我爺爺家以後，大概在
      同晚八點多左右，被告跟我說你再回去跟你爺爺拿2 千元
      ，那些錢是我們那一群要去喝酒唱歌的，結果我聽成是1
      千元，當天晚上8 點多我跟另一個女的一起回黃玉祥家，
      跟黃玉祥說他們還要2 千元，黃玉祥說我這邊已沒有錢了
      ，我就拜託黃玉祥說幫我想辦法救救我，黃玉祥就借給我
      1 千元，後來我要將該1 千元交給甲○○，但甲○○說怎
      麼只有1 千，說他不要，他說1 千元太少了，他要2 千，
      所以他就沒有拿1 千等語（參原審訴字卷第62頁），果真
      被告甲○○意在取財，自是多多益善，依常情，似無拒絕
      李○鳳所交的1 千元之可能。少年李○鳳嗣又改稱：離開
      平交道之後，我們去偏僻的地方止鼻血，他們說要回鹽埕
      加油站那裡，回到鹽埕加油站後，甲○○叫他的朋友離開
      ，所以只剩下我、林○慶、甲○○，之後甲○○要叫我回
      去跟我爺爺拿剩餘的2 千元。我記得是快接近早上的時候
      在平交道被打，打完之後，他說之前跟你爺爺拿的5 千元
      只有拿3 千還剩2 千，要我去拿。（你們究竟什麼時候去
      跟你爺爺拿那5 千元？）10月23日晚上8 點多。第一次去
      跟我爺爺黃玉祥要5 千元是在平交道被打之前，我確定。
      我真的確定等語（見原審訴字卷第82頁）。復稱：我們是
      從甲○○他們家直接去平交道的，中間沒有去過別的地方
      ，是晚上一點半從甲○○家出發的，大約二點左右到平交
      道那裡，‧‧最後全部的人把我帶回來鹽埕一個偏僻的地
      方止鼻血，又回到鹽埕府北路黃玉祥他家樓下，大約是早
      上七、八點左右到。他們就說你還有一個2 千元沒有拿，
      你再上去跟你爺爺拿，我就說我爺爺那邊已經沒有錢了，
      可不可以不要再煩他了，甲○○、少年林○慶要我直接上
      去樓上拿，他們在樓下等我，我上去之後跟我爺爺說他們
      不放過我，硬要我把那2 千元拿給他們，爺爺聽了很生氣
      就打電話報警，爺爺這次並沒有給我2 千元。（爺爺有沒
      有給你1 千元？）沒有等語（見原審訴字卷第109 頁）。
      準此，少年李○鳳於原審所證，關於向黃玉祥要錢的過程
      ，即有「先在平交道被打直接就去黃玉祥家要5 千元，平
      交道被打之後又去黃玉祥家要5 千得到3 千，離開黃玉祥
      家之後，又再回去要了2 千」及「先去黃玉祥家要5 千元
      ，並且當場要到3 千元。之後才又去平交道，之後從平交
      道那邊回到河濱國小旁的豆花店，再從豆花店那邊，甲○
      ○叫另外一個女子載伊去拿剩下的2 千元」二種不同版本
      。而關於第1 筆3 千元、第2 筆2 千元是否是同一天給的
      ？又2 千元部分有否取得？黃玉祥是給1 千或給2 千？被
      告甲○○有沒有拿此1 千元或2 千元？少年李○鳳前後供
      述均不相同，是其證詞的可信度甚低，本院自難以此前後
      矛盾之證詞，遽為不利於被告甲○○之認定。
    4.承上，依卷內證據，告訴人李○鳳最初之指訴雖反覆，但
      其歷次在警訊時既未提及曾在黃玉祥住處遭人毆打，而如
      前述，起訴書所列證人「張○琇、陳○鈴」之供述，若非
      並未陪同前往黃玉祥處，即自始否認有起訴書所指各情，
      被告及少年林○慶又堅決否認上開犯行，本案復無李○鳳
      之驗傷單可供參酌，自難遽認被告甲○○有共同強制李○
      鳳同行至黃玉祥住處，並當場以徒手毆打少年李○鳳耳光
      之強暴、脅迫之方式恐嚇黃玉祥，以取得金錢之事實。
  (三)又李○鳳與被告甲○○一行人離開黃玉祥住處後，共同前往
    被告甲○○住處時，有無受到被告甲○○及林○慶之強制而
    妨害少年李○鳳離去之權利？少年李○鳳所供實有不合常情
    之處，詳情如下：
    1.李○鳳於警詢時指稱：黃玉祥拿出3,000 元給甲○○後，
      被告甲○○就說：李○鳳，走！走就對了! 我就被迫跟著
      他們下樓，後來回到被告甲○○家中，我與其他女生要回
      家，被告甲○○就說：你不能走，跟我一起賣豆花，並說
      ：你回去千萬不要說錢的事，你今晚（97年10月24日）9
      點半前再去跟黃玉祥拿2,000 元來給我，你今晚一定要再
      拿到錢來等語（見警卷(三)第3 頁）。又稱：（你97年10月
      24日半夜三、四點在左營區鐵路旁遭林○慶毆打後，直到
      當天晚上七、八點，你才去爺爺的住處要錢，這中間的期
      間你都在什麼地方，作甚麼事？）我一直都在河濱國小、
      小北百貨甲○○的豆花攤，因為被告甲○○怕我報警或逃
      走，而且都不讓我打電話、上廁所、吃東西等語（見警卷
      (三)第12頁）。惟李○鳳於少年法院出庭作證時卻證稱：當
      天有被限制行動自由，因為被告甲○○、少年林○慶他們
      怕我會去報警抓他們，他們沒有恐嚇我，只是要我陪在他
      們身邊，我是很願意，因為那是早上的時候等語（參少調
      卷第9 頁）。是李○鳳於當天究有無受到被告甲○○等人
      強制，少年李○鳳證述前後不一。況少年林○慶於原審99
      年4 月13日審理中證稱：97年10月24日當天，少年李○鳳
      並有在建國路小北百貨旁被告甲○○的豆花攤，我們並沒
      有強迫少年李○鳳留在那邊，她沒有跟我們在一起等語（
      參原審訴字卷第128 頁）。故少年李○鳳是否有被強制前
      往被告甲○○之住處，即非無疑。
    2.少年李○鳳於原審99年1 月12日審理時又證述：被告甲○
      ○後來叫我再去黃玉祥家要2 千元，甲○○有叫一個年紀
      比我小，當時還在唸國中的女生陪我，因為被告甲○○說
      他怕我跑了，報警抓他。那個女生沒有控制我的行動，是
      那個女的騎腳踏車陪我回去等語（參原審訴字卷第61頁）
      。又稱：（你們究竟是從哪裡第一次前往黃玉祥家跟黃玉
      祥要5 千元）？在市中路河濱國小旁邊的小北百貨那邊去
      要跟我爺爺要5 千元。他們說他們那群要一起出去玩，身
      上沒有錢，要我去跟我爺爺要5 千元，甲○○就叫一個女
      孩子騎腳踏車載我去我爺爺家裡樓下，那個女孩子叫我上
      去找我爺爺，那個女孩子先回到小北百貨那裡，並且說我
      拿到錢之後打電話給他，他會回來載我，我爺爺說他那邊
      只有2 千沒有3 千，就拿了一個家樂福的1 千元的禮券，
      及2 張1 千元的現金給我等語（參原審訴字卷第82頁）。
      後又證稱：我第一次去黃玉祥家要到3 千元之後，就直接
      回小北路那裡，是一個女的比我小的國中女生載我的。從
      黃玉祥家回被告家，中間沒有去別的地方，第一次到黃玉
      祥家後離開，總共有二、三部機車。甲○○他們騎一部，
      我被一個小女孩載。我們那部車是三貼，是我跟一個小妹
      妹，還有一個女的。第一次離開黃玉祥家之後，到了小北
      百貨那附近，待了大概2 、3 個小時，我才第二次由一個
      小女孩陪同我去黃玉祥家要錢，第二次前往黃玉祥家，是
      由一個年紀比我小的女孩子騎腳踏車載我，那個小女孩身
      高跟我一樣高，那個小女孩身上沒有槍、刀，也沒有拿繩
      子綁住我那個小女孩陪同我前往黃玉祥家的時候，印象中
      她並沒有控制我的行動‧‧（你第二次前往黃玉祥家，你
      上次說是你自己上去黃玉祥家裡的，你為何不叫黃玉祥報
      警？）有報警。（既然有報警，為何你還要回甲○○那裡
      ？）他們把電話線剪掉了。我第二次回到黃玉祥家，就又
      直接回被告小北百貨旁的家裡那邊．我在那裡又待到晚上
      10點多11點多。我第二次離開黃玉祥家，好像是下午，時
      間已經忘了。我第二次離開黃玉祥家並到達小北百貨附近
      ，大概又到小北百貨那邊待了二、三個小時。（你剛才回
      答檢察官說有一個小女孩你走到哪裡，他就跟到哪裡，那
      個小女孩是不是就是用腳踏車載你去黃玉祥家裡的小女孩
      ？）對，就是那個載我到黃玉祥家的人。因為他們怕我報
      警抓他們。後來我走進河濱國小旁邊的小北百貨，被告沒
      有跟進去，被告在附近賣豆花。第二次離開黃玉祥家之後
      並且回到小北百貨之後直到你再次離開被告的家或是豆花
      攤這段幾個小時的期間內，我有去河濱國小上廁所，大概
      去了二、三次，都是去上廁所。甲○○沒有跟我去小北百
      貨，也沒有跟我去河濱國小，去河濱國小都是那個騎腳踏
      車載我的女孩子跟我去的。河濱國小的正門口有警衛室但
      是沒有警衛。‧‧在平交道被打之前我就知道深夜小北百
      貨會有警察去巡邏這種情形等語（見原審訴字卷第145 頁
      至第149 頁）。承上，少年李○鳳所稱被告甲○○指派負
      責看管伊的女孩，只是一名國中女生，年紀比少年李○鳳
      小，個子也不比少年李○鳳高大，亦無任何武器或工具足
      以脅迫少年李○鳳聽命行事，又此期間被告甲○○、少年
      林○慶並不在其身邊監視，少年李○鳳又有多次去河濱國
      小上廁所及進入小北百貨等人群眾多的事實，足見少年李
      ○鳳並未受到監管，且非無逃走求救的機會，堪信少年李
      ○鳳當時並未受到強制甚明。
    3.承上，起訴書所指被告甲○○之上開強制犯行，亦無法證
      明。
丙、公訴意旨一之(三)部分：
  (一)卷內並無上開手機扣案，少年李○鳳於警詢中雖證稱：遭被
    告甲○○、少年林○慶拿走之摩托羅拉廠牌手機是我盧姓朋
    友所有等語（見警卷(一)第4 頁），然卷內並無該盧姓朋友之
    名字、年籍可供查證，復無上開手機之門號、序號可供追查
    ，亦無相關通聯紀錄足資證明被告甲○○或少年林○慶確曾
    持用上開手機。換言之，檢察官所指被告甲○○此部分犯行
    ，僅有少年李○鳳之供述為據，故被告甲○○是否有與少年
    林○慶共同涉犯上開強盜犯行，並非無疑。
  (二)原審於99年1 月12日審理時，經原審詢問證人李○鳳：「起
    訴事實所記載97年11月中旬，被告在中都街將你的皮包倒出
    來拿走壹支手機並稱要取回手機，就要給2 千元，對照新興
    分局警卷第4 頁你的筆錄，是否就是指「你陪同被告到黃玉
    祥處要5 千元，但黃玉祥只給3 千元，那2 千元，是否正確
    ？」結果，少年李○鳳除回稱：「是」外，並證稱：「（被
    告究竟有無在97年11月間要你把包包拿出來，並拿走你的手
    機？）她是有將手機拿起來看，但我不知道她有沒有拿走，
    但後來我要從7 樓四搬到5 樓七的時候我發現手機在包包裡
    面，他應該沒有拿走。」等語，嗣經原審質以：「（你真的
    有聽到被告跟你講說如果要取回手機要給2 千元？）有。（
    如果真的有聽到這句話，顯然被告已經拿走手機，否則被告
    怎麼可能會叫你拿2 千元來換手機，而且你在警詢、偵查中
    堅稱被告拿走手機？」，並應證人李○鳳之請求，改於當日
    下午再行詰問（見原審訴字卷第55頁、第56頁）；並於當日
    下午詰問時，依刑事訴訟法第169 條規定命被告離庭。然證
    人李○鳳仍證稱：手機的部分被告真的沒有拿走等語（見原
    審訴字卷第62頁），而經原審再質以：「如果真的有聽到這
    句話，顯然被告已經拿走手機，否則，被告怎麼可能會叫你
    拿2 千元來換手機，而且你在警詢、偵查中堅稱被告拿走手
    機？」後，李○鳳證稱：「她真的沒有拿走，她只有拿起來
    看。（你真的有聽到她說拿2 千元來換手機嗎？）有，我有
    聽到。她講這句話是在中都她把東西倒出來之後。（你何時
    從所謂的七樓之四搬到五樓之七？）很久了，大概一、二年
    。我現在在念高職二年級，我是在國中三年級的時候搬下來
    的。應該是在國三下學期農曆過年後不久搬下來的。（你的
    意思是指說你在從七樓搬到五樓的過程中發現手機還載包包
    裡面？）是的。是搬家過程中發現的，媽媽要我把全部的包
    包拿出來要洗，她就叫我把包包的拉鍊打開看看有沒有東西
    放在裡面，所以我才發現手機，是在一搬下來五樓就發現了
    。所以我是在國三下學期農曆年左右發現手機還在，我目前
    是高二，我國中畢業之後就立即念夜校。」等語，嗣經原審
    再質以：「你是在97年7 月左右入學高一，所以你的國三下
    學期農曆年也就是97年2 月。請問你在檢察官那邊跟警察那
    裡你說被告是在97年11月間搶你的手機，時間點似乎不對，
    再退步言之，縱使在晚一年也就是98年1 月間，你也應該要
    發現，縱使98年1 月間你發現，為何你在98年2 月2 日、2
    月7 日你在警察局那裡，仍然指稱被告侵占你的手機？」等
    語，證人李○鳳雖曾稱：甲○○有請其母女幫她解開等語，
    然仍證稱：「（究竟手機她有沒有拿走？）她沒有拿走。（
    為何你剛才的陳述有上開的矛盾？）哪裡矛盾。‧‧她真的
    有拿，拿走了不還我，他是拿壹支藍色的手機。（你剛才為
    何說她看了手機沒有拿走？）我不知道他有沒有放在包包裡
    面。（究竟被告看你手機的時候有沒有把手機拿走？）有拿
    走。（你怎麼知道她有拿走？）因為她當著我的面前拿走的
    。但拿走的是藍色的手機，號碼我不知道，因為那是我朋友
    的。（你朋友的這隻手機在她拿走之前多久放在你那邊？）
    30分鐘。（所以那隻手機，平常並不是你在保管？）是當天
    我朋友因為要推車，所以才叫我保管，以前不在我保管中等
    語。嗣再經原審質以：「（既然是這樣，為何你在少年法院
    及原審剛才的作證中說，被告沒有把手機拿走，因為你在搬
    家過程中有發現手機放在包包內，是你誤會她了？」等語，
    證人李○鳳雖又稱：甲○○拜託我幫她解開，他拜託我這樣
    講，實際上我沒有在包包裡面發現手機等語（見原審訴字卷
    第61頁至第64頁）。然綜觀李○鳳於原審及少年法院之說詞
    ，李○鳳之供詞反覆，實難作為不利於被告之唯一證據。
  (三)證人即少年李○鳳之母李謝素珠於原審99年5 月28日審理中
    證述：（手機的事情究竟是如何，你究竟知不知道被告有無
    向你女兒拿到一支手機，如果知道你是怎麼知道的？）這我
    知道，手機的事情我知道。拿的時候我不在場，是這個手機
    的主人來找我跟我先生講，他說他手機寄在我女兒那裡，那
    個時候我才知道我女兒的這個手機被拿走了，所以我知道是
    我女兒跟我講的。被告後來有賠我們8 千元，賠我們手機是
    5 千元，還有跟黃玉祥爺爺拿的3 千元。（你被打傷的部分
    沒有賠償嗎？如果沒有，為何你要撤回告訴？）傷害的部分
    我沒有要求賠償，傷害的部分我已經和解了，但我沒有跟他
    拿錢。（你的女兒手機究竟事後有沒有在你家裡找到？為何
    他之前作證會說事後有在家裡找到手機？）因為被告5 千元
    賠給我們的時候，叫我們不要告她等語（見原審訴字卷第15
    0 頁）。是證人李謝素珠既未親見被告拿走李○鳳手機，且
    依高雄市鹽埕區調解委員會調解書1 份所示（見原審訴字卷
    第26頁），又係「聲請人李謝素珠願意給付對造人甲○○賠
    償金5 千元整」（見原審訴字卷第26頁背面），故依卷內資
    料無法證明係被告甲○○賠償「手機的錢」予告訴人李謝素
    珠或李○鳳之證據，從而，自難僅憑證人李謝素珠上開證述
    而補強李○鳳所為不利於被告之證詞，而遽認被告有一之(三)
    所示犯行。
  (四)承上，除告訴人李○鳳反覆不一之證詞外，既查無其他直接
    或間接並足以補強告訴人說詞的物證及人證，同案少年李○
    慶亦否認有上開一之(三)所示犯行（參少年法院卷及原審卷）
    ，則依卷內相關證據，自難遽認被告甲○○有涉犯上開一之
    (三)所示之犯行。
丁、綜上所述，依卷內現有之證據，尚難僅憑告訴人少年李○鳳
    容有瑕庛之指訴，遽認被告甲○○有公訴人所指上開恐嚇取
    財既遂、未遂、強盜、強制等犯行，是檢察官所舉之證據並
    未達通常一般人均不致有所懷疑，而得以確信其為真實之程
    度。此外，復查無其他積極證據足認被告有何公訴人所指上
    開犯行，揆諸首揭法條規定及判例意旨，本件既不能證明被
    告犯罪，被告甲○○被訴恐嚇取財既遂、未遂、強盜及強制
    罪部分，即應為被告該部分無罪之諭知。
七、原判決就被告甲○○被訴強制罪、恐嚇取財既遂、未遂罪及
    強盜等罪部分，以不能證明被告犯罪，而諭知被告無罪之判
    決，經核並無不合。檢察官上訴意旨，以：(一)原審就被告甲
    ○○涉犯附表所示犯罪事實，無非以被害人李○鳳事後審理
    翻異證詞，認被害人指訴有瑕庛，判決被告無罪，固非無見
    。惟查：按證人或當事人於案發之初之供述，較少權衡利害
    得失或受他人之干預，較之事後翻異之詞為可信，即所謂案
    重初供，故除非可證明其更異之詞與事實相符或其初供係虛
    偽者外，自不得任意捨棄初供於不採，此有最高法院80年度
    臺上字第5109號、82年度臺上字第5311號、83年度臺上字第
    3243號判決意旨可資參照；次按證人之陳述有部分前後不符
    ，或相互間有所歧異時，究竟何者為可採，法院仍得本其自
    由心證予以斟酌，非謂一有不符或矛盾，即應認其全部均為
    不可採信，若其基本事實之陳述，果與真實性無礙時，則仍
    非不得予以採信，此有最高法院74年臺上字第1599號判例意
    旨可參。(二)經查，證人兼被害人李○鳳於99年1 月12日下午
    審理時證稱：「問：既然是這樣，為何你在少年法院及本院
    剛才的作證中，被告沒有把手機拿走，因為你在搬家過程中
    有發現手機放在包包內，是你誤會她了？並當場告知證人的
    母親可以在旁旁聽，並且因為證人為未成年人，故解釋證人
    今日陳述。（證人的母親對著證人說：你就老實講。證人對
    著其母親說你要叫我替他解開，我就沒辦法，被告還跪在我
    母親的面前叫我們幫她解開。）審判長諭知證人應該要據實
    陳述，不管對被告有利或是不利，至於是不是強盜是另外一
    回事，證人不應該誇張，至於告訴乃論之罪，你們當然可以
    撤。問：照你剛才的講法，被告拿走的那隻是你朋友的手機
    ，這個跟你在偵查中警局的講法是一樣的，而你的朋友又在
    被搶的那天才把手機交給你保管，妳又如何可能在你國三的
    時候搬家過程中發現手機沒有掉？答：她要我幫她解開。問
    ：究竟被告有無拿走那隻手機，你剛才究竟有無說謊，在本
    院究竟是說實話還是說謊？答：有一點點。手機被告她有拿
    走，是在我高一的時候也就是97年12月份的時候拿走手機的
    ，剛才說在包包裡面找到手機這個是甲○○拜託我幫她解開
    ，他拜託我這樣講，實際上我沒有在包包裡面發現手機。問
    ：你剛才為何要說謊？答：她一直拜託我幫她解開，讓她罪
    刑輕一點。問：你可能涉及到偽證罪，你仍然為如此陳述？
    答：我在警局的筆錄所說的是真的。」（見99年1 月12日下
    午電子筆錄第8 頁至第10頁）；證人兼告訴代理人李謝素珠
    於審理時證稱：「但被告剛才稱的五千元是因為被告說傷害
    和解他沒有賠我的錢這樣不會成立，所以就寫說賠五千元傷
    害部分，實際上這5 千元是手機的錢。」等語（見99年5 月
    28日審理筆錄第32頁），足認證人李○鳳及李謝素珠均受被
    告之託，於法庭串證以幫被告解開本件訴訟。是證人李○鳳
    於審理時既受被告騷擾，其審理時所為之證述顯受污染且顯
    較其於警詢及偵訊時之證述不可信，原審罔顧證人李○鳳於
    偵查中較可信之證言，僅以證人李○鳳前後證述不一，遽為
    被告有利之判決，然對於不利被告之證言何以不可採，並未
    說明，其證據取捨顯與上開判例、判決意旨有違等為由，指
    摘原判決該部分不當云云。然查：(一)證人李○鳳雖於警詢中
    證稱：遭被告甲○○、少年林○慶拿走之摩托羅拉廠牌手機
    是我盧姓朋友所有等語（見警卷(一)第4 頁），然並無上開手
    機扣案，且卷內亦無該盧姓朋友之名字、年籍可供查證，復
    無上開手機之門號、序號可供追查，亦無相關通聯紀錄足資
    證明被告甲○○或少年林○慶確曾持用上開手機。換言之，
    檢察官所指被告甲○○此部分犯行，僅有少年李○鳳之供述
    為據。(二)證人即少年李○鳳之母李謝素珠於原審99年5 月28
    日審理中證述：「（手機的事情究竟是如何，你究竟知不知
    道被告有無向你女兒拿到一支手機，如果知道你是怎麼知道
    的？）這我知道，手機的事情我知道。拿的時候我不在場，
    是這個手機的主人來找我跟我先生講，他說他手機寄在我女
    兒那裡，那個時候我才知道我女兒的這個手機被拿走了，所
    以我知道是我女兒跟我講的。被告後來有賠我們8 千元，賠
    我們手機是5 千元，還有跟黃玉祥爺爺拿的3 千元。」、「
    （你被打傷的部分沒有賠償嗎？如果沒有，為何你要撤回告
    訴？）傷害的部分我沒有要求賠償，傷害的部分我已經和解
    了，但我沒有跟他拿錢。」、「（你的女兒手機究竟事後有
    沒有在你家裡找到？為何他之前作證會說事後有在家裡找到
    手機？）因為被告5 千元賠給我們時，叫我們不要告她。」
    等語（見原審訴字卷第150 頁）。是證人李謝素珠既未親見
    被告拿走李○鳳手機，且依高雄市鹽埕區調解委員會調解書
    1 份所示（見原審訴字卷第26頁），又係「聲請人李謝素珠
    願意給付對造人甲○○賠償金5 千元整」（見原審訴字卷第
    26頁背面），而非被告賠償李謝素珠5 千元，故依卷內資料
    無法證明係被告甲○○賠償「手機的錢」予告訴人李謝素珠
    或李○鳳之證據，至告訴人李謝素珠於原審99年5 月28日審
    理時另指稱：「被告剛才稱的5 千元，是因為被告說傷害和
    解他沒有賠我的錢這樣不會成立，所以就寫說賠5 千元傷害
    部分，實際上這5 千元是手機的錢。」等語（見原審訴字卷
    第157 頁背面），但此與上開調解書內容正好相反，故自難
    僅憑證人李謝素珠上開證述而補強李○鳳所為不利於被告之
    證詞，而遽認被告有該部分強盜犯行。(三)至於被告其餘被訴
    無罪部分，則因證人李○鳳先後嚴重矛盾之證詞，其可信度
    甚低，無法採信，且無其他積極佐證足以證明被告有該犯行
    ，依罪疑唯輕之法則，自應為有利於被告之認定。是檢察官
    上訴，並無理由，應予駁回。
據上論斷，應依刑事訴訟法第368條，判決如主文。
本案經檢察官劉宗慶到庭執行職務。
中    華    民    國    99    年    11    月    15    日
                  刑事第二庭    審判長法  官  林正雄
                                      法  官  邱明弘
                                      法  官  黃壽燕
以上正本證明與原本無異。
除強盜罪檢察官如不服本判決應於收受本判決後10日內向本院提
出上訴書狀，其未敘述上訴理由者，並得於提起上訴後10日內向
本院補提理由書狀（均須按他造當事人之人數附繕本）「切勿逕
送上級法院」。
其餘部分均不得上訴。
中    華    民    國    99    年    11    月    15    日
                                      書記官  戴志穎

司法院資訊處製作；財團法人民間司法改革基金會備份。
